【裁判字號】    97,建,89
【裁判日期】    981015
【裁判案由】    給付工程款
【裁判全文】
臺灣臺中地方法院民事判決  97年度建字第89號
原      告  金合泰風管有限公司
法定代理人  丙○○
被      告  統立工程股份有限公司
法定代理人  戊○○
訴訟代理人  詹仕沂律師
複代理人    洪明立律師
            丁○○
            乙○○
上當事人間給付工程款事件，本院於民國98年10月1日言詞辯論
終結，判決如下：
    主    文
被告應給付原告新台幣陸拾貳萬柒仟伍佰零貳元。
原告其餘之訴駁回。
訴訟費用由被告負擔百分之九十，餘由原告負擔。
本判決原告勝訴部分於原告提出新台幣貳拾壹萬元為被告供擔保
後，得假執行，但被告如以新台幣陸拾貳萬柒仟伍佰零貳元供擔
保後，得免為假執行。
原告其餘假執行之聲請駁回。
    事實及理由
甲、程序部分：
    按訴狀送達後，原告不得將原訴變更或追加。但請求之基礎
    事實同一者，不在此限。民事訴訟法第255條第1項第2款定
    有明文。本件原告起訴時是依據承攬契約之法律關係請求，
    嗣於訴訟中追加不當得利之法律關係請求，核其請求之基礎
    事實同一，且不甚礙被告之防禦及訴訟終結，自應准許其追
    加，先為敘明。
乙、實體部分：
一、原告主張：兩造於民國95年8月間，就被告承攬訴外人永豐棧
    酒店B1F風管、B1F變更增設、C廳風管修改、外牆雙層圓管
    、中棟6F風管等工程（下稱系爭工程）成立承攬契約，由原
    告以總價新台幣（下同）180萬元（含稅）承攬系爭工程。
    系爭工程已完工，惟被告尚有70萬元之工程尾款迄未給付，
    爰依承攬及不當得利之法律關係，請求被告給付上開工程款
    。並聲明：(一)被告應給付原告70萬元。(二)願供擔保請准宣告
    假執行。
二、被告則以：系爭工程被告並未與原告就工程總價有達成180
    萬元之協議，工程總價應為110萬元，被告並已給付完畢。
    被告並未授權證人甲○○有確定系爭工程款之權限。甲○○
    僅有初步之議價權，最後仍須經被告公司同意。系爭工程總
    價部分一直未能達成合意。原告雖謂本項工程之估價單經議
    價完成並經經理甲○○簽認云云。惟查，原告提出本項工程
    之估價單上雖均載有：議價為某某金額含稅之字樣並有甲○
    ○簽認日期，然B1F風管、C廳風管修改、中棟6F風3張估價
    單上簽認日期為8月21日，明顯早於被告公司收受原告傳真
    系爭估價單之日，且被告公司所收受之上開估價單上亦無議
    價及簽認之記載，實難認兩造間就系爭項工程之總價已達成
    合意。雖兩造就本項工程總價未達成合意，然因原告已完成
    系爭工程，故被告公司依一般同業對相同工程估價結果已給
    付110萬元，原告就本項工程復要求給付70萬元，自無理由
    。又系爭工程原告雖已施作完成，但因有諸多瑕疵，故尚未
    經被告公司驗收合格，故在未經驗收合格前，被告公司拒絕
    給付工程款。並聲明：(一)原告之訴駁回。(二)如受不利判決，
    願供擔保免為假執行。
三、本院判斷：
（一）原告主張伊於95年8月間就永豐棧麗緻酒店B1F風管、B1F
      變更增設、C廳風管修改、外牆雙層圓管及風管、中棟6F
      風管工程，以總價180萬元與被告成立承攬契約，系爭工
      程業已完工，固提出工程請款單、發票、工程估價單等為
      證（見本院卷第30頁至36頁），被告就原告已完成系爭工
      程不爭執，惟辯稱兩造就系爭工程之報酬並無達成180萬
      元之協議，且系爭工程尚未驗收等語，是本件應審究者厥
      為兩造就系爭工程，是否成立承攬契約？若兩造就系爭工
      程未成立承攬契約，原告得否向被告請求不當得利？得請
      求之金額應為多少？
（二）按當事人主張有利於己之事實者，就其事實有舉證之責任
      ，民事訴訟法第277條前段定有明文。次按承攬者，謂當
      事人約定，一方為他方完成一定之工作，他方俟工作完成
      ，給付報酬之契約。又當事人意思表示一致者，無論其為
      明示或默示，契約即為成立。當事人對於必要之點，意思
      一致，而對於非必要之點，未經表示者，推定其契約為成
      立，關於該非必要之點，當事人意思不一致時，法院應依
      其事件之性質定之。民法第490條第1項、第153條分別定
      有明文。茲所謂「必要之點」，通常指契約之要素而言【
      最高法院88年度上更（一）字第223號判決參照】。本件
      原告主張兩造間就系爭工程以工程總價（含稅）180萬元
      成立承攬契約，為被告所否認，則原告自應就其主張兩造
      間就180萬元有達成協議之有利於己之事實，負舉證責任
      。原告雖提出工程請款單、發票、工程估價單並舉證人甲
      ○○為證。惟查，上開資料，其上並無被告之簽名，尚不
      足以證明兩造間已有承攬契約存在。雖證人甲○○於本院
      審理時證述略以：伊當時是被告公司工務經理，原告提出
      估價單上「新」的簽名是伊所簽，代表原告初步跟伊議價
      之結果。被告公司經過伊議價之後，就要依照伊議價的金
      額給付工程款給原告。伊有議價之權利，老闆有授權給伊
      ，因為老闆都不在台灣。系爭工程已全部完工，尚未驗收
      。95年8月23日的傳真估價單，伊有看過，上面手寫修改
      的文字，伊沒有看過，手寫文字應該是計算每一個品項的
      數量及單價，其總價應該是106萬4368元，這代表老闆自
      己寫的預計成本，老闆只願意以這價錢來支付工程款，但
      這還是要兩造同意，伊認為兩造沒有同意用這樣的價格，
      伊想原告應該不會同意。照我們的習慣，伊議價之後就必
      須依照伊議價之金額履行，如果要變更，要兩造同意協商
      等語（見本院98年3月19日言詞辯論筆錄）。查證人先證
      述：伊有得被告之授權，伊議價之後，兩造就需依該價格
      履行；其後又證述被告公司不同意伊議價之金額，足見證
      人就系爭工程僅有初步之議價權，最後仍須由被告決定，
      是本件兩造既對承攬契約報酬此必要點，未達成協議，兩
      造間就系爭工程自無成立承攬契約。原告主張兩造間存有
      承攬契約，並無足採。
（三）按無法律上之原因而受利益，致他人受損害者，應返還其
      利益。民法第179條定有明文。本件兩造間並無承攬契約
      存在，已如上述。惟原告確已完成系爭工程，為被告所不
      爭執。則被告自受有利益，而原告則受有損害。本件經兩
      造同意由本院囑託臺灣區冷凍空調工程工業同業公會鑑定
      原告所施作之工程費用應為多少，經鑑定後結果為：B1F
      風管工程核定金額為777,676元、B1F變更增設出風口工程
      核定金額為146,223元、C廳風管修改工程核定金額為138,
      348元、外牆雙層圓管與舊管油漆工程核定金額為404,034
      元、中棟6F風管工程核定金額為261,221元，合計1,727,5
      02元，有該會98年9月6日鑑定報告書在卷可憑，此即為被
      告所得之利益。系爭工程被告已給付原告110萬元，為兩
      造所不爭執，經扣除後，原告依不當得利之法律關係，得
      請求被告返還之金額應為627,502元。原告在此範圍內之
      請求，尚屬有據，應予准許，逾此範圍之請求，則屬無據
      ，應予駁回。系爭工程兩造既未成立承攬契約，則有無驗
      收與本案無關，附此敘明。
四、綜上，原告依據不當得利之法律關係請求被告應給付627,50
    2元，為有理由，應予准許。逾此範圍之請求則無理由，應
    予駁回。
五、本件兩造均陳明願供擔保請准宣告假執行及免為假執行，就
    原告勝訴部分經核並無不合，爰分別酌定擔保金額准許之。
    至於原告敗訴部分，其假執行之聲請，因失所附麗，應予駁
    回。
六、本件事實已臻明確，兩造其餘攻擊防禦方法、主張及調查證
    據，經審酌後，均與結論無涉，爰不一一贅述，併此敘明。
七、訴訟費用負擔之依據：民事訴訟法第79條。
中    華    民    國    98    年    10    月    15    日
                  民事第三庭    法  官  謝慧敏
正本係照原本作成。
如對本判決上訴，須於判決送達後20日內向本院提出上訴狀。
中    華    民    國    98    年    10    月    15    日
                                書記官  王志


司法院資訊處製作；財團法人民間司法改革基金會備份。
